ACORDAO-COMPLETO-2491614

ACÓRDÃO 2138/2021 ATA 36/2021 - PLENÁRIO

VISTOS, relatados e discutidos estes autos de tomada de contas especial instaurada pela Empresa Brasileira de Correios e Telégrafos (Correios) contra Maria Angélica Vicente, em decorrência da apropriação indébita de valores do caixa da Agência dos Correios de Barra do Jacaré/PR.
ACORDAM os Ministros do Tribunal de Contas da União, reunidos em sessão do Plenário, ante as razões expostas pelo relator, e com fundamento nos arts. 1º, inciso I;  12, § 3º; 16, alínea "d" e §§ 2º e 3º; 19; 23, inciso III; 26; 28, inciso II,  57 e 60 da Lei 8.443/1992 c/c os arts. 214, inciso III, alínea "a", 217 e 270 do Regimento Interno, em: 
9.1. considerar Maria Angélica Vicente revel para todos os efeitos, dando-se prosseguimento ao processo;
9.2. julgar irregulares as contas de Maria Angélica Vicente e condená-la ao recolhimento, aos cofres da Empresa Brasileira de Correios e Telégrafos, da quantia de R$ 397.053,42 (trezentos e noventa e sete mil e cinquenta e três reais e quarenta e dois centavos) , atualizada monetariamente e acrescida de juros de mora a partir de 23/09/2016 até a data do pagamento:	
9.3. aplicar a Maria Angélica Vicente multa de R$ 30.000,00 (trinta mil reais) , a ser recolhida aos cofres do Tesouro Nacional, com atualização monetária calculada da data deste acórdão até a data do pagamento, se este for efetuado após o vencimento do prazo abaixo estipulado;
9.4. considerar grave a infração praticada pela responsável, inabilitando-a para o exercício de cargo em comissão ou função de confiança na Administração Pública pelo período de 5 (cinco) anos;
9.5. fixar prazo de 15 (quinze) dias, a contar da notificação, para comprovação, perante o Tribunal, do recolhimento das dívidas acima imputadas;
9.6. autorizar a cobrança judicial das dívidas, caso não atendida a notificação;
9.7. autorizar, caso venha a ser solicitado e se o processo não tiver sido remetido para cobrança judicial, o pagamento das dívidas em até 36 (trinta em seis) parcelas mensais consecutivas, a primeira a ser paga no prazo acima fixado e as demais, a cada 30 (trinta) dias a contar da parcela anterior, com incidência, sobre cada valor mensal atualizado monetariamente, de juros de mora, na forma da legislação em vigor, e alertar à responsável que a falta de comprovação do recolhimento de qualquer parcela importará no vencimento antecipado do saldo devedor;
9.8. encaminhar cópia desta decisão à responsável, à Empresa Brasileira de Correios e Telégrafos, à Controladoria-Geral da União (vide item 9.4) e ao Procurador-Chefe da Procuradoria da República no Paraná, para as providências cabíveis, com a informação de que o inteiro teor deste acórdão, bem como do relatório e do voto que o fundamentam está disponível no endereço eletrônico www.tcu.gov.br/acordaos.

Tomada de contas especial instaurada em decorrência do prejuízo causada à Agência dos Correios de Barra do Jacaré/PR.

Empresa Brasileira de Correios e Telegrafos (Correios)

3. Responsável: Maria Angélica Vicente (XXX.659.959-XX), ex-empregada

13.1. Ministros presentes: Ana Arraes (Presidente), Walton Alencar Rodrigues, Benjamin Zymler, Augusto Nardes, Aroldo Cedraz, Raimundo Carreiro, Bruno Dantas, Vital do Rêgo e Jorge Oliveira (Relator).
13.2. Ministros-Substitutos presentes: Augusto Sherman Cavalcanti, Marcos Bemquerer Costa e André Luís de Carvalho.

JORGE OLIVEIRA

Trata-se de tomada de contas especial instaurada pela Empresa Brasileira de Correios e Telégrafos (Correios) contra Maria Angélica Vicente em decorrência da apropriação indébita de valores do caixa da Agência dos Correios de Barra do Jacaré/PR.
2. 	Transcrevo, a seguir, excerto da instrução da unidade técnica que analisou a matéria:
	" (...) 
	HISTÓRICO
	2. Em 26/06/2018, com fundamento na IN/TCU 71/2012, alterada pela IN/TCU 76/2016 e DN/TCU 155/2016, o Presidente da Empresa Brasileira de Correios e Telégrafos (ECT) instaurou a presente tomada de contas especial (peça 2, pp. 6-7) . 
	3. O fundamento para a instauração desta tomada de contas especial, conforme consignado na matriz de responsabilização elaborada pelo tomador de contas (peça 2, p. 113) , foi a constatação de desfalque de numerário na Agência dos Correios (AC) de Barra do Jacaré/PR. 
	4. A teor do constante no Processo Disciplinar NUP 53136.003760/2016-75, a responsável, contrariando normativos internos da empresa, apropriou-se de numerário da ECT presente na AC Barra do Jacaré/PR. Consta, da mencionada apuração disciplinar, termo de declaração onde a responsável informa que um primo seu, traficante de drogas, solicitou a ela a importância de R$ 450.000,00 para saldar dívidas, sendo que a partir daí começou a receber ligações com ameaças a sua integridade e a de seus filhos caso não conseguisse a dita importância (peça 2, pp. 39-40) . Em sua defesa, alega que retirou os valores da agência com o intuito de preservar a vida de seus filhos (peça 2, p. 79) .
	5. A responsável arrolada na fase interna foi devidamente comunicada e, diante da ausência de justificativas suficientes em suas defesas (peça 2, pp. 18-19 e 79) para elidir a irregularidade e da não devolução dos recursos, instaurou-se a tomada de contas especial.
	6. No relatório (peça 2, pp. 116-131) , o tomador de contas concluiu que o prejuízo importaria no valor original de R$ 397.053,42, imputando-se a responsabilidade a Maria Angélica Vicente, Gerente da Agência de Correios Barra do Jacaré/PR, na condição de gestora dos recursos. 
	7. Em 18/07/2019, a Controladoria-Geral da União emitiu o relatório de auditoria (peça 2, pp. 147-149) , em concordância com o relatório do tomador de contas. O certificado de auditoria e o parecer do dirigente do órgão de controle interno concluíram pela irregularidade das presentes contas (peça 2, pp. 150 e 152) .
	8. Em 25/06/2019, o ministro responsável pela área atestou haver tomado conhecimento das conclusões contidas no relatório e certificado de auditoria, bem como do parecer conclusivo do dirigente do órgão de controle interno, manifestando-se pela irregularidade das contas, e determinou o encaminhamento do processo ao Tribunal de Contas da União (peça 7) .
	9. Já no âmbito deste TCU, diante dos elementos presentes nos autos, entendeu-se pela necessidade de citação da responsável (peças 10-11) , a qual foi autorizada em 23/03/2020 (peça 13) nos seguintes termos:
	Irregularidade: ausência de numerário verificada durante conferência de valores ocorrida na AC de Barra do Jacaré/PR.
	Evidências da irregularidade: documentos técnicos presentes na peça 2, pp. 13-17, 20-23 e 80-84.
	Normas infringidas: Manual de Administração de Recursos Operacionais e Controle Financeiro (Manafi) , Módulo 3, Cap. 2, item 2, subitens 2.1.1, 2.1.3, Módulo 3, Cap. 3, item 2, subitens 2.1.1, 2.1.2, Módulo 3, Cap. 4, item 2, subitens 2.2.2, 2.2.3, Módulo 14, Cap. 2, item 2, subitem 2.1. 1, alínea "a", subitem 2.1.2, alínea "b", subitem 2.1.3, alínea "a", Módulo 14, Cap. 7, item 2, subitem 2.1.1, alíneas "a" e "b", Módulo 19, Capítulo 1, subitem 2.2.1, 2.2.6, 2.2.8 e 2.2.13; Manual de Organização (Manorg) , Módulo 12, Cap. 11, item 3, alíneas "c" e "d", item 4, subitem 4.1.2, alíneas "c", "d", "e", e "n", subitem 4.3.1, alíneas "a", "b", "c", 11 d", "g", "q" e "r"; Manual de Pessoal (Manpes) , Módulo 46, Cap. 2, item 2, subitem 2.1, alíneas "b", "d", "e", ''f', "h", "q", "s", "u", "w", "x", "bb", e ''ff''.
	Responsável: Maria Angélica Vicente (CPF XXX.659.959-XX) 
	Data de ocorrência
	Valor histórico (R$) 

	17/10/2018
	397.053,42

	Cofre credor: Empresa Brasileira de Correios e Telégrafos.
	Conduta: subtrair indevidamente recursos dos Correios sob sua responsabilidade, descumprindo deveres funcionais.
	Nexo de causalidade: a subtração de numerário da AC de Barra do Jacaré/PR resultou na ocorrência de dano causado aos cofres dos Correios.
	Culpabilidade: Não há excludentes de ilicitude, de culpabilidade e de punibilidade. É razoável supor que o responsável tinha consciência da ilicitude de sua conduta. Era exigível conduta diversa da praticada.
	10. A devida comunicação processual (peça 17) foi encaminhada à responsável e regularmente entregue no dia 16/06/2020 (peça 18) , no endereço constante da base de dados da Justiça Eleitoral e do Registro Nacional de Carteira de Habilitação (peça 16) , após o insucesso da tentativa de entrega no endereço constante da base de dados da Receita Federal do Brasil (peças 13-15) .  
	10.1 Tendo sido verificada, na supramencionada comunicação dirigida à responsável, a presença de inexatidão na data de ocorrência do débito (peças 23 e 24) , foi-lhe endereçada nova citação (peça 33) , devidamente retificada, a qual foi regularmente recebida pela mesma em 16/03/2021 (peça 35) , no endereço constante da base de dados da Justiça Eleitoral e do Registro Nacional de Carteira de Habilitação (peças 16 e 32) .
	11. Conforme despacho de conclusão das comunicações processuais (peça 19) , verifica-se que as providências inerentes às comunicações processuais foram concluídas.
	12. Transcorrido o prazo regimental, a responsável permaneceu silente, devendo ser considerada revel, nos termos do art. 12, § 3º, da Lei 8.443/1992.
	ANÁLISE DOS PRESSUPOSTOS DE PROCEDIBILIDADE DA IN/TCU 71/2012
	Apreciação do Prejuízo ao Contraditório e Ampla Defesa
	13. Verifica-se que não houve o transcurso de mais de dez anos desde o fato gerador sem que tenha havido a notificação da responsável pela autoridade administrativa federal competente (art. 6º, inciso II, c/c o art. 19 da IN/TCU 71/2012, modificada pela IN/TCU 76/2016) , uma vez que o fato gerador da irregularidade sancionada ocorreu em 17/10/2018, e Maria Angélica Vicente foi notificada sobre a irregularidade pela autoridade administrativa competente em 29/09/2017, conforme a notificação para pagamento de débito (peça 2, pp. 31 e 32) .
	Valor de Constituição da TCE 	
	14. Verifica-se, ainda, que o valor atualizado do débito apurado (sem juros) em 01/01/2017 é superior ao limite mínimo de R$ 100.000,00, na forma estabelecida conforme os arts. 6º, inciso I, e 19 da IN/TCU 71/2012, modificada pela IN/TCU 76/2016.
	OUTROS DÉBITOS NOS SISTEMAS DO TCU COM OS MESMOS RESPONSÁVEIS
	15. Informa-se que não foi encontrado débito imputável à responsável em outros processos no Tribunal.
	16. A tomada de contas especial está, assim, devidamente constituída e em condição de ser instruída.
	EXAME TÉCNICO			
	Validade das notificações
	17. Preliminarmente, cumpre tecer breves considerações sobre a forma como são realizadas as comunicações processuais no TCU. A esse respeito, destacam-se o art. 179, do Regimento Interno do TCU (Resolução 155, de 04/12/2002) e o art. 4º, inciso III, § 1º, da Resolução-TCU 170, de 30 de junho de 2004, in verbis:
	'Art. 179. A citação, a audiência ou a notificação, bem como a comunicação de diligência, far se-ão:
	I - mediante ciência da parte, efetivada por servidor designado, por meio eletrônico, fac-símile, telegrama ou qualquer outra forma, desde que fique confirmada inequivocamente a entrega da comunicação ao destinatário;
	II - mediante carta registrada, com aviso de recebimento que comprove a entrega no endereço do destinatário;
	III - por edital publicado no Diário Oficial da União, quando o seu destinatário não for localizado
	(...) 
	Art. 3º As comunicações serão dirigidas ao responsável, ou ao interessado, ou ao dirigente de órgão ou entidade, ou ao representante legal ou ao procurador constituído nos autos, com poderes expressos no mandato para esse fim, por meio de:
	I - correio eletrônico, fac-símile ou telegrama;
	II - servidor designado;
	III - carta registrada, com aviso de recebimento;
	IV - edital publicado no Diário Oficial da União, quando o seu destinatário não for localizado, nas hipóteses em que seja necessário o exercício de defesa.
	Art. 4º. Consideram-se entregues as comunicações:
	I - efetivadas conforme disposto nos incisos I e II do artigo anterior, mediante confirmação da ciência do destinatário;
	II - realizadas na forma prevista no inciso III do artigo anterior, com o retorno do aviso de recebimento, entregue comprovadamente no endereço do destinatário;
	III - na data de publicação do edital no Diário Oficial da União, quando realizadas na forma prevista no inciso IV do artigo anterior.
	§ 1º O endereço do destinatário deverá ser previamente confirmado mediante consulta aos sistemas disponíveis ao Tribunal ou a outros meios de informação, a qual deverá ser juntada ao respectivo processo.
	(...) '
	18. Bem se vê, portanto, que a validade da citação via postal não depende de que o aviso de recebimento seja assinado pelo próprio destinatário da comunicação, o que dispensa, no caso em tela, a entrega do AR em "mãos próprias". A exigência da norma é no sentido de o Tribunal verificar se a correspondência foi entregue no endereço correto, residindo aqui a necessidade de certeza inequívoca. 
	19. Não é outra a orientação da jurisprudência do TCU, conforme se verifica dos julgados a seguir transcritos:
	'São válidas as comunicações processuais entregues, mediante carta registrada, no endereço correto do responsável, não havendo necessidade de que o recebimento seja feito por ele próprio.' (Acórdão 3648/2013-TCU-Segunda Câmara, Relator: Ministro José Jorge) ;
	'É prescindível a entrega pessoal das comunicações pelo TCU, razão pela qual não há necessidade de que o aviso de recebimento seja assinado pelo próprio destinatário. Entregando se a correspondência no endereço correto do destinatário, presume-se o recebimento da citação.' (Acórdão 1019/2008-TCU-Plenário, Relator: Ministro Benjamin Zymler) ;
	'As comunicações do TCU, inclusive as citações, deverão ser realizadas mediante Aviso de Recebimento (AR) , via Empresa Brasileira de Correios e Telégrafos, bastando para sua validade que se demonstre que a correspondência foi entregue no endereço correto.' (Acórdão 1526/2007-TCU-Plenário, Relator: Ministro Aroldo Cedraz) .
	20. A validade do critério de comunicação processual do TCU foi referendada pelo Supremo Tribunal Federal, nos termos do julgamento do MS-AgR 25.816/DF, por meio do qual se afirmou a desnecessidade da ciência pessoal do interessado, entendendo-se suficiente a comprovação da entrega do "AR" no endereço do destinatário:
	'EMENTA: AGRAVO REGIMENTAL. MANDADO DE SEGURANÇA. DESNECESSIDADE DE INTIMAÇÃO PESSOAL DAS DECISÕES DO TRIBUNAL DE CONTAS DA UNIÃO. ART. 179 DO REGIMENTO INTERNO DO TCU. INTIMAÇÃO DO ATO IMPUGNADO POR CARTA REGISTRADA, INICIADO O PRAZO DO ART. 18 DA LEI 1.533/1951 DA DATA CONSTANTE DO AVISO DE RECEBIMENTO. DECADÊNCIA RECONHECIDA. AGRAVO IMPROVIDO.
	O envio de carta registrada com aviso de recebimento está expressamente enumerado entre os meios de comunicação de que dispõe o Tribunal de Contas da União para proceder às suas intimações.
	O inciso II do art. 179 do Regimento Interno do TCU é claro ao exigir apenas a comprovação da entrega no endereço do destinatário, bastando o aviso de recebimento simples.' 
	21. No caso vertente, conforme assinalado no item 10 desta instrução, o expediente citatório foi entregue no domicílio da responsável informado pela Justiça Eleitoral e também constante do Registro Nacional de Carteira de Habilitação. 
	Efeitos da revelia
	22. Nos processos do TCU, a revelia não leva à presunção de que seriam verdadeiras todas as imputações levantadas contra os responsáveis, diferentemente do que ocorre no processo civil, em que a revelia do réu opera a presunção da verdade dos fatos narrados pelo autor. Dessa forma, a avaliação da responsabilidade do agente não pode prescindir da prova existente no processo ou para ele carreada.
	23. Ao não apresentar sua defesa, a responsável deixou de produzir prova da regular aplicação dos recursos sob sua responsabilidade, em afronta às normas que impõem aos gestores públicos a obrigação legal de, sempre que demandados pelos órgãos de controle, apresentar os documentos que demonstrem a correta utilização das verbas públicas, a exemplo do contido no art. 93 do Decreto-lei 200/1967: "Quem quer que utilize dinheiros públicos terá de justificar seu bom e regular emprego na conformidade das leis, regulamentos e normas emanadas das autoridades administrativas competentes." 
	24. Mesmo não sendo apresentadas alegações de defesa, considerando o princípio da verdade real que rege esta Corte, procurou-se buscar, em manifestações da responsável na fase interna desta Tomada de Contas Especial, a presença de algum argumento que pudesse ser aproveitado a seu favor. 
	25. No entanto, não restou evidenciado nenhum elemento capaz de descaracterizar a autoria das condutas, não havendo, dessa forma, nenhum argumento ou elemento constante dos autos que possa vir a ser analisado e posteriormente servir para afastar a irregularidade apontada.
	26. Em se tratando de processo em que a responsável não se manifestou acerca das irregularidades que lhe foram imputadas, não há elementos para que se possa efetivamente aferir e reconhecer a ocorrência de boa-fé na sua conduta, podendo este Tribunal, desde logo, proferir o julgamento de mérito pela irregularidade das contas, conforme os termos dos §§ 2º e 6º do art. 202 do Regimento Interno do TCU (Acórdão 2064/2011-TCU-Primeira Câmara, Relator: Ministro Ubiratan Aguiar; Acórdão 6182/2011-TCU-Primeira Câmara, Relator: Ministro Weber de Oliveira; Acórdão 4072/2010-TCU-Primeira Câmara, Relator: Ministro Valmir Campelo; Acórdão 1189/2009-TCU-Primeira Câmara, Relator: Ministro Marcos Bemquerer; e Acórdão 731/2008-TCU-Plenário, Relator: Ministro Aroldo Cedraz) .
	27. Dessa forma, a responsável deve ser considerada revel, nos termos do art. 12, § 3º, da Lei 8.443/1992, devendo suas contas ser julgadas irregulares, condenando-a ao débito apurado.
	Prescrição da Pretensão Punitiva
	28. Ressalta-se que a pretensão punitiva do TCU, conforme Acórdão 1441/2016-TCU-Plenário, Relator: Ministro Benjamin Zymler, que uniformizou a jurisprudência acerca dessa questão, subordina-se ao prazo geral de prescrição indicado no art. 205 do Código Civil, que é de dez anos, contado da data de ocorrência da irregularidade sancionada, nos termos do art. 189 do Código Civil, sendo este prazo interrompido pelo ato que ordenar a citação, a audiência ou a oitiva do responsável.
	29. No caso em exame, não se consumou a mencionada prescrição, uma vez que a irregularidade sancionada deu-se em 17/10/2018 e o ato de ordenação da primeira citação ocorreu em prazo inferior a dez anos, em 23/03/2020 (peça 13) 
	CONCLUSÃO
	30. A partir dos elementos constantes nos autos e do exame das ocorrências descritas na seção "Exame Técnico", verificou-se que Maria Angélica Vicente não logrou justificar as condutas que lhe foram atribuídas em razão de descumprir normas internas da ECT e dar causa a desaparecimento de valores na Agência de Correios Barra do Jacaré/PR, acarretando prejuízos ao cofres da empresa pública.
	31. Verifica-se também que não ocorreu a prescrição da pretensão punitiva, conforme análise já realizada.
	32. Tendo em vista que não constam dos autos elementos que permitam reconhecer a boa-fé da responsável, sugere-se que as suas contas sejam julgadas irregulares, nos termos do art. 202, § 6º, do RI/TCU, com a imputação do débito atualizado monetariamente e acrescido de juros de mora, nos termos do art. 202, § 1º, do RI/TCU, com a aplicação da multa prevista no art. 57 da Lei 8.443/1992.
	PROPOSTA DE ENCAMINHAMENTO
	33. Diante do exposto, submetem-se os autos à consideração superior, propondo:
	a) considerar revel, com fulcro no art. 12, § 3º, da Lei 8.443/1992, a responsável Maria Angélica Vicente (CPF XXX.659.959-XX) ;
	b) julgar irregulares, nos termos dos arts. 1º, inciso I, e 16, inciso III, alínea "d", da Lei 8.443/1992, c/c os arts. 19 e 23, inciso III, da mesma Lei, e com os arts. 1º, inciso I; 209, inciso IV; 210 e 214, inciso III, do Regimento Interno/TCU, as contas da responsável Maria Angélica Vicente (CPF XXX.659.959-XX) , condenando-a ao pagamento das importâncias a seguir especificadas, atualizadas monetariamente e acrescida dos juros de mora a partir da data discriminada até a data da efetiva quitação do débito, abatendo-se na oportunidade as quantias eventualmente ressarcidas, fixando-lhe o prazo de quinze dias, para que comprove, perante o Tribunal, o recolhimento da referida quantia aos cofres da Empresa Brasileira de Correios e Telégrafos, nos termos do art. 23, inciso III, alínea "a", da citada lei, c/c o art. 214, inciso III, alínea "a", do Regimento Interno;
	Data de ocorrência
	Valor histórico (R$) 

	23/09/2016
	397.053,42

	(...) 
	c) aplicar à responsável Maria Angélica Vicente (CPF XXX.659.959-XX) a multa prevista no art. 57 da Lei 8.443/1992, c/c o art. 267 do RI/TCU, fixando-lhe o prazo de quinze dias, a contar da notificação, para que comprove, perante o Tribunal (art. 214, inciso III, alínea "a", do Regimento Interno do TCU) , o recolhimento da dívida aos cofres do Tesouro Nacional, atualizada monetariamente desde a data do acórdão que vier a ser proferido por este Tribunal até a do efetivo recolhimento, se paga após o vencimento, na forma da legislação em vigor;
	d) autorizar, desde logo, a cobrança judicial das dívidas, caso não atendida a notificação, na forma do disposto no art. 28, inciso II, da Lei 8.443/1992;
	e) autorizar também, desde logo, se requerido, com fundamento no art. 26, inciso I, da Lei 8.443/1992, c/c o art. 217, §§ 1º e 2º, do Regimento Interno, o parcelamento das dívidas em até 36 parcelas, incidindo, sobre cada parcela, corrigida monetariamente, os correspondentes acréscimos legais, fixando-lhe o prazo de quinze dias, a contar do recebimento da notificação, para comprovar, perante o Tribunal, o recolhimento da primeira parcela, e de trinta dias, a contar da parcela anterior, para comprovar o recolhimento das demais parcelas, devendo incidir, sobre cada valor mensal, atualizado monetariamente, os juros de mora devidos, no caso do débito, na forma prevista na legislação em vigor, alertando a responsável de que a falta de comprovação do recolhimento de qualquer parcela importará o vencimento antecipado do saldo devedor, nos termos do § 2º do art. 217 do Regimento Interno deste Tribunal;
	f) enviar cópia do acórdão a ser prolatado à Procuradoria da República no Estado do Paraná, nos termos do § 3º do art. 16 da Lei 8.443/1992, c/c o § 7º do art. 209 do Regimento Interno do TCU, para adoção das medidas cabíveis, informando-lhe que a presente deliberação, acompanhada do relatório e do voto que a fundamentam, está disponível para a consulta no endereço www.tcu.gov.br/acordaos.; e
	g) enviar cópia do acórdão que vier a ser proferido à Empresa Brasileira de Correios e Telégrafos e à responsável, para ciência, informando-lhes que a presente deliberação, acompanhada do relatório e do voto que a fundamentam, está disponível para a consulta no endereço www.tcu.gov.br/acordaos."
3. 	O Ministério Público junto ao TCU, representado neste processo pelo Procurador Júlio Marcelo de Oliveira, manifestou-se de acordo com a proposta de encaminhamento da unidade técnica, propondo, adicionalmente, que seja aplicada à responsável a penalidade de inabilitação para o exercício de cargo em comissão ou função de confiança na Administração Pública Federal, ante a gravidade da infração praticada, nos termos do art. 60 da Lei 8.443/1992. 
4. 	O MP/TCU também alerta para a necessidade de corrigir a divergência contida nos itens 13 e 29 da instrução da unidade técnica, haja vista que a irregularidade imputada à responsável não ocorreu em 17/10/2018, mas em 23/09/2016, como consignado no parecer à peça 23.
	É o relatório.

não há.

Procurador Júlio Marcelo de Oliveira

TOMADA DE CONTAS ESPECIAL. CORREIOS. APROPRIAÇÃO INDEVIDA DE VALORES DA AGÊNCIA DE BARRA DO JACARÉ/PR. CITAÇÃO. REVELIA. CONTAS IRREGULARES. DÉBITO. MULTA. INABILITAÇÃO PARA O EXERCÍCIO DE CARGO EM COMISSÃO OU FUNÇÃO DE CONFIANÇA.

TOMADA DE CONTAS ESPECIAL (TCE)

Secretaria de Controle Externo de Tomada de Contas Especial (SecexTCE)

A presente tomada de contas especial foi instaurada pela Empresa Brasileira de Correios e Telégrafos (Correios) contra Maria Angélica Vicente, sua ex-empregada, em decorrência da ausência de numerário constatada durante conferência de valores ocorrida na Agência dos Correios (AC) de Barra do Jacaré/PR.
2. 	Inspeção in loco, realizada em 23/09/2016 pela empresa, apurou a falta de R$ 397.053,42 no saldo físico da agência. Na apuração preliminar, a responsável, então gerente da AC de Barra do Jacaré/PR, assumiu a responsabilidade pelo cometimento da irregularidade, alegando ter se apropriado dos valores por ter sido extorquida por familiares, conforme declaração à peça 2, pp. 39-40.
3. 	Citada no âmbito deste Tribunal para se defender, a responsável optou por se manter silente, configurando sua revelia, nos termos do art. 12, § 3º, da Lei 8.443/1992. 
4. 	Assim, deu-se prosseguimento à análise do feito exclusivamente com os elementos presentes nos autos. Com fundamento no conjunto probatório disponível, tanto a unidade técnica como o Ministério Público junto ao TCU (MP/TCU) opinaram no sentido de julgar as contas da responsável irregulares, condenando-a a ressarcir o prejuízo e imputando-lhe multa.
5. 	Adicionalmente, o MP/TCU, ante a gravidade da infração praticada, também sugere que seja aplicada à ex-empregada a penalidade de inabilitação para o exercício de cargo em comissão ou função de confiança na Administração Pública Federal, nos termos do art. 60 da Lei 8.443/1992.
6. 	Estou de acordo com esses pareceres, com os acréscimos propostos pelo Ministério Público, motivo pelo qual incorporo suas análises às minhas razões de decidir.
7. 	De fato, após a detecção da irregularidade pelos Correios, Maria Angélica Vicente acabou confessando o ilícito, não deixando dúvidas acerca de sua responsabilidade pelo prejuízo. Desse modo, não tendo havido o ressarcimento dos valores desviados, não resta alternativa além de julgar suas contas irregulares, condenando-a em débito. Cabe, ainda, a aplicação da multa prevista no art. 57 da Lei 8.443/1992, para a qual sugiro fixar o valor de R$ 30.000,00.
8. 	Adicionalmente, em face da gravidade dos atos praticados e do fato de a responsável os ter cometido quando ocupava a função de gerente da agência dos Correios, considero pertinente, em linha com o sugerido pelo MP/TCU, que seja promovida sua inabilitação para o exercício de cargo em comissão ou função de confiança, e proponho que a sanção lhe seja aplicada pelo período de 5 anos.
9. 	Registro, por fim, que, conforme assinalado pelo Ministério Público, apesar de a instrução da unidade técnica ter, em alguns momentos, registrado que a irregularidade imputada à responsável ocorreu em 17/10/2018, a data correta é 23/09/2016, como indicado no ofício de citação e nas demais peças dos autos.
	Assim, manifesto-me integralmente de acordo com os pareceres da unidade técnica e do MP/TCU e voto por que o Tribunal adote o acórdão que ora submeto à deliberação deste Colegiado.
TCU, Sala das Sessões, em 15 de setembro de 2021.
JORGE OLIVEIRA 
Relator